最高法院刑事判決　　　　　　九十四年度台上字第三０四七號
　　上　訴　人　台灣高等法院高雄分院檢察署檢察官
　　上　訴　人
　　即　被　告　甲○○
　　　　　　　　　　　　（另案在台灣高雄監獄執行中）
　　被　　　告　乙○○
　　　　　　　　　　　　12樓.
上列上訴人等因被告等違反毒品危害防制條例等罪案件，不服台
灣高等法院高雄分院中華民國九十四年三月十五日第二審更審判
決（九十三年度重上更(五)字第七０號，起訴案號：台灣高雄地方
法院檢察署八十六年度偵字第二五六三八號、八十六年度偵緝字
第九五四號），提起上訴，本院判決如下：
    主  文
原判決撤銷，發回台灣高等法院高雄分院。
    理  由
本件原判決認定上訴人即被告甲○○曾犯煙毒案件，被法院通緝
，為掩飾其身分，竟基於偽造文書之概括犯意，於民國八十三年
十二月一日至八十六年六月二十六日止，連續向高雄市苓雅區戶
政事務所等戶政事務所，冒用陳春明、張水、翁榮鄉、張佑誠、
林瑞福等人名義偽造「請領國民身分證申請書」，以遺失為由，
申請補領陳春明等人之身分證。於八十四年六月間，尚以偽造取
得之翁榮鄉身分證，交予不知情之達亞旅行社向外交部申請冒領
得翁榮鄉名義之護照。嗣於八十四年十一月間，甲○○企圖運輸
海洛因毒品進入台灣地區販賣，持該護照與有犯意聯絡之毛國權
（已判處運輸毒品罪刑確定）先後至香港會合，再於同年十一月
十四日晚上進入大陸廣東省深圳。由甲○○於翌（十五）日向不
詳姓名友人購買毒品海洛因一包。第三（十六日）天，甲○○將
該毒品分成兩包，並交付女用束褲一件予毛國權，囑其穿上女用
束褲，再將海洛因藏在其內私運返台。是日下午二人又至深圳關
口附近某飯店找乙○○夫妻，在吳某房間內，甲○○又拿一包海
洛因予毛國權夾帶（三包毒品驗後淨重共七一三．０七公克）。
旋甲○○、毛國權與乙○○夫妻四人一同搭車至香港，轉乘國泰
航空公司ＣＸ四三四號班機私運上述毒品海洛因返台。同日晚上
十一時許飛抵高雄小港機場，毛國權因行跡可疑，經海關人員檢
查，而搜獲上述毒品，甲○○則乘隙逃逸等情。因而撤銷第一審
關於甲○○部分之判決，依牽連犯之例，從一重仍論處甲○○販
賣毒品罪刑。另以第一審檢察官公訴意旨略稱，被告乙○○亦與
甲○○、毛國權基於犯意聯絡，共謀至大陸購買海洛因毒品返台
販售，乙○○偕同乃妻朱雲娥即於八十四年十一月十四日搭機至
香港，與王、毛二人會合後，同赴廣東省深圳。翌（十五）日在
深圳酒店內，甲○○將購得之海洛因分出一小包交予乙○○攜帶
。乙○○於同年月十六日搭機私運該包海洛因自香港返回高雄，
順利通關而走私得逞等情。惟經審理結果，認為不能證明被告乙
○○犯罪，乃維持第一審諭知乙○○無罪部分之判決，駁回檢察
官就此部分所為第二審上訴。固非無見。
惟查，(一)、刑法第二百十九條規定，偽造之印章、印文或署押，
不問屬於犯人與否，沒收之。依原判決事實欄（第一段之(五)）所
認定，上訴人甲○○冒領「林瑞福」名義之身分證，係藉詞代辦
呼叫器，而盜用女友潘靜如之身分證、印章，並持以偽造證明林
瑞福身分證遺失之證明書一紙，並盜蓋「潘靜如」一枚等情。倘
屬無訛，則此盜蓋之「潘靜如」印文並非「偽造」之印文，原判
決理由論述依首開規定沒收該枚印文，自有適用法則不當之違誤
。(二)、依原判決事實欄（第一段之(一)）記載，甲○○係在冒領「
陳春明」名義之身分證之請領國民身分證申請書上，偽造「陳春
明」之署押、及證明人「王登國」之署押，用以行使。則形式上
雖在同一紙申請書上偽造「陳春明」、「王登國」之署押，但實
質上依文書之內涵此包含以「陳春明」名義偽造之申請書，及以
「王登國」名義偽造之證明書，本質上應屬偽造兩件私文書而併
列於同一頁面而已，係一行為同時犯二偽造私文書罪，二罪間應
有想像競合犯之關係。其他冒領「張水」、「翁榮鄉」、「張佑
誠」身分證部分，亦有相同情事；至冒領「林瑞福」身分證部分
，原判決認定甲○○係同時偽造「林瑞福」名義之「補領國民身
分證申請書」、及「潘靜如」名義之證明書，持以申請，其偽造
二私文書之事實比較顯著。此經本院前次判決（九十三年度台上
字第六三六二號判決）發回更審意旨第六點指明，乃原審似認申
請文件僅有一份申請書，並無證明書存在，僅成立一偽造文書罪
，無想像競合關係云云（見原判決第二十一頁第二十一至二十七
列），所持見解顯屬可議。(三)、甲○○前往戶政事務所冒領身分
證時，戶政事務所承辦人依甲○○口述資料以電腦列印申請書，
交予甲○○簽署，則此列印之申請書在未經制作權人簽署之前，
僅係一般資料之記載而已，尚屬未製作完成之文件，猶未構成犯
罪之客體。乃原判決理由（見原判決第二十頁第二十至二十三列
）竟敘述甲○○上述行為係屬偽造私文書之間接正犯云云，見解
亦屬可議。(四)、原判決（第六頁第七至九列）事實欄認定，甲○
○在「補領國民身分證申請書」上，偽造申請人「林瑞福」之印
文三枚而已，但其理由欄（第二十一頁第五至七列）卻敘述，甲
○○盜用「潘靜如」印文於「林瑞福」之「補領國民身分證申請
書」上，為偽造私文書之部分行為，不另論罪云云，前後不一致
，自屬理由矛盾。(五)、刑法上之牽連犯，係指行為者意念中祇欲
犯某罪，而其實施犯罪之方法，或其實施犯罪之結果，觸犯行為
人目的行為以外之其他罪名而言。牽連犯的數行為間，有無方法
或結果行為與目的行為之牽連關係存在，並應參酌行為時客觀的
事實以為決定，亦即在客觀上認其方法或結果行為，與犯罪之目
的行為，有不可分離之直接密切關係，始克成立。原判決事實欄
論述，甲○○為避免其通緝身分為警查獲及利用他人身分隱匿自
己犯罪行為，而連續冒領他人名義之身分證或護照使用。但甲○
○於八十四年五月十五日、八十四年六月間，先後冒領翁榮鄉名
義之身分證及護照，惟在事隔五月之後，於八十四年十一月十四
日左右始持以出境走私毒品。究竟甲○○冒領翁榮鄉身分證及護
照時，是否即欲用以犯本件走私毒品罪之用？抑或事後臨時起意
犯本件走私毒品罪？又甲○○冒領上述身分證護照與
本件運輸、販賣毒品之犯行，是否有密切不可分離之關係？攸關
所犯偽造私文書罪與運輸、販賣毒品罪間能否成立牽連犯。原判
決對此未調查清楚並論述明白，致事實有欠明瞭，本院無從為適
用法律當否之判斷。(六)、本院前次判決（案號同前）發回更審意
旨指明：「(十)、依卷附右佑旅行社八十七年十二月十七日右佑八
七字第一二０一號函、及該旅行社職員楊慧珍證詞（見第一審卷
第一九九至二０三頁、第二三０、二三一頁）以觀，毛國權與乙
○○、朱雪娥夫妻三人前往香港之機票係同一人向旅行社辦理。
而毛國權復稱，該機票係甲○○之太太拿給伊（見原審上重訴卷
第八十四頁）；另朱雪娥亦謂，渠夫妻去香港、大陸所辦港簽與
台胞證，係拿證件給吳春玉（甲○○之同居人）去辦的（見第一
審卷第二九０頁）。倘均無訛，則毛國權與乙○○夫妻此趟去香
港、大陸之機票、簽證均由吳春玉代辦，吳春玉何以代辦上述事
宜？是否經甲○○之指示而為？該三人所需簽證、機票費用係何
人、如何支付予右佑旅行社？又既係由同一人同時購買自高雄赴
港之機票，為何同一日毛國權搭ＣＸ四三五號班機、乙○○夫妻
則搭乘ＣＸ四三七號班機分別前往香港？更有進者，其三人與甲
○○又搭同一班機自香港返回高雄，何以如此巧合？凡此疑點，
與乙○○是否成立犯罪至有關係，原審未深入根究明白，自屬未
盡調查能事。(十一)、毛國權證述，八十四年十一月十六日下午，甲
○○自深圳帶伊到深圳關口附近某飯店乙○○之房間，伊看到甲
○○交付一包海洛因與乙○○（見偵查卷第六、七頁，原審重訴
字第四號卷第八頁背面、第一五六頁，上重更(二)卷第一二四、一
二五頁）等詞，先後多次堅指甲○○確有交付一包海洛因與乙○
○；而乙○○亦不否認甲○○曾交與一包物品，惟辯稱其中係一
、二十顆珠寶，甲○○要伊幫忙帶回高雄云云，但甲○○既與乙
○○夫妻同班飛機返回高雄，何以須要將寶石託乙○○攜回？不
無可疑，且乙○○夫妻倘係前往香港渡蜜月，為何其行幾乎全
與甲○○相配合？甲○○又何以知悉其夫妻住宿於深圳關口附近
之飯店而帶同毛國權前去？疑點重重；另乙○○承認甲○○曾交
與一包物品一節，能否佐證上述毛國權之證詞與事實相符？原審
未詳細審究，同屬調查未盡。」等情。但原審對上開事項仍未深
入調查，並詳細論述，猶逕為乙○○無罪之諭知，致瑕疵依然存
在。又乙○○、朱雪娥夫妻與毛國權三人之ＥＤ卡號碼（即入境
旅客申報單）係連號，有內政部警政署航空警察局高雄分局八十
五年一月十九日函在卷可稽。據右佑旅行社職員楊慧珍證述，這
三份開票記錄應該是同時間處理（見第一審卷八十八年一月十三
日筆錄）；又入境旅客申報單常由代辦之旅行社填寫，是否因此
「連號」，此等事證是否足以佐證前述乙○○夫妻與毛國權等三
人去香港之手續均係由吳春玉代辦，且係同時為之？案經發回，
允宜詳細調查，期無枉縱。上訴人等上訴意旨，均指摘原判決不
當，非無理由，應認仍有撤銷發回更審之原因。至於甲○○於八
十四年四月二十六日因另案為警緝獲，而冒名「陳春明」應訊，
並偽造「陳春明」署押一節，因甲○○被警緝捕係事起倉促、偶
然，其因此冒名應訊偽造「陳春明」署押，是否臨時起意為之，
亦應究明。附此敘明。
據上論結，應依刑事訴訟法第三百九十七條、第四百零一條，判
決如主文。
中　　華　　民　　國　九十四　年　　六　　月　　九　　日
                      最高法院刑事第五庭
                          審判長法官  吳　雄　銘
                                法官  池　啟　明
                                法官  郭　毓　洲
                                法官  吳　三　龍
                                法官  吳　信　銘
      本件正本證明與原本無異
                                      書  記  官
中　　華　　民　　國　九十四　年　　六　　月　 十三 　日
                                                      Ｃ
